臺灣臺北地方法院民事判決　　　　　　　 93年度建字第318號
原　　　告　美群建設開發有限公司
法定代理人　甲○○
訴訟代理人　丁○○
被　　　告　太平洋立德旅館事業股份有限公司
法定代理人　丙○○
訴訟代理人　乙○○
被　　　告　太平洋華園興業股份有限公司
法定代理人　戊○○
訴訟代理人　蔡育霖律師
上列當事人間請求給付承攬報酬事件，本院於中華民國94年9月2
8日言詞辯論終結，判決如下：
    主      文
被告太平洋立德旅館事業股份有限公司應給付原告新台幣貳仟柒
佰零肆萬玖仟玖佰玖拾肆元及自民國九十三年十一月三日起至清
償日止，按週年利率百分之五計算之利息。
被告太平洋華園興業股份有限公司應給付原告新台幣玖佰肆拾萬
元及自民國九十三年十一月二日起至清償日止，按週年利率百分
之五計算之利息。
第一項、第二項如有任一被告為給付時，其他被告於給付範圍內
免除給付之義務。
原告其餘之訴駁回。
訴訟費用由被告太平洋立德旅館事業股份有限公司負擔二分之一
，被告太平洋華園興業股份有限公司負擔五分之一，餘由原告負
擔。
本判決第一項於原告以新台幣玖佰萬元為被告太平洋立德旅館事
業股份有限公司供擔保後，得假執行；但被告太平洋立德旅館事
業股份有限公司如以新台幣貳仟柒佰零肆萬玖仟玖佰玖拾肆元為
原告預供擔保，得免為假執行。
本判決第二項於原告以新台幣佰壹拾萬元為被告太平洋華園
興業股份有限公司供擔保後，得假執行；但被告太平洋華園興業
股份有限公司如以新台幣玖佰肆拾萬元為原告預供擔保，得免為
假執行。
原告其餘假執行之聲請駁回。
    事實及理由
一原告起訴主張：被告太平洋華園興業股份有限公司（下稱太平
  洋華園公司）於民國91年4月11日將其「太平洋華江農場A、B
  、C棟建築、內裝、庭園工程」，委託被告太平洋立德旅館事
  業股份有限公司（下稱太平洋立德公司）規劃及發包，被告太
  平洋立德公司並就上開工程於同年5月21日與伊公司簽訂工程
  合約書。簽約後伊公司均依約施工，嗣於同年8月8日被告太平
  洋立德公司以系爭工程標的需要調整且逢農曆7月不適施工為
  由，通知伊公司停工及終止合約，並應於同年8月15日前會同
  被告太平洋華園公司就已施工項目進行結算。伊公司乃於同年
  8月15日停工並退出系爭工程，並於同年11月4日與被告太平洋
  立德公司、被告太平洋華園公司三方結算被告應給付工程款為
  新台幣（下同）43,249,994元，就伊公司於停工前已申請之工
  程款1,280萬元自92年1月至12月分12期給付，詎被告僅給付1,
  620萬元，尚欠27,049,994元未給付，迭經伊公司催討均未置
  理，爰依工程合約及協議書訴請被告給付工程款等情。並聲明
  ：(一)被告應連帶給付原告27,049,994元及自起訴狀繕本送達翌
  日起至清償日止，按週年利率5%計算之利息。(二)願供擔保請准
  宣告假執行。
二被告方面之答辯：
　(一)被告太平洋立德公司辯以：
    1.伊公司為被告太平洋華園公司之顧問公司，被告太平洋華
      園公司將系爭工程委由伊公司統籌辦理發包、監造事宜，
      由伊公司與原告簽約，工程款則由伊公司代收、代付，被
      告太平洋華園公司同意支付伊公司管理費用40萬元，伊公
      司未獲取任何利潤，自不須負擔系爭工程之工程款，應由
      被告太平洋華園公司給付工程款予原告。被告太平洋華園
      公司因市場考量決定暫停施工，並要求伊公司通知原告停
      工，且授權伊公司就原告已完成部分辦理估核結算，經伊
      公司與原告及被告太平洋華園公司確認結算金額為43,249
      ,994 元，因被告太平洋華園公司財務考量，三方於91年1
      1月4日就第2期工程款協議分期給付，且工程是否繼續進
      行及工程款尾款如何給付則訂於92年6月再行協議，嗣原
      告依該協議向伊公司請款，伊公司再向被告太平洋華園公
      司請款，被告太平洋華園公司僅給付3期工程款後即未再
      給付，且未就後續事宜為協議等語。
    2.並聲明：(一)原告之訴及假執行之聲請均駁回。(二)如受不利
      判決，願供擔保請准宣告免為假執行
  (二)太平洋華園公司則以：
    1.伊公司於91年4月11日與被告太平洋立德公司簽訂工程合
      約書，由被告太平洋立德公司承攬系爭工程，被告太平洋
      立德公司再於同年5月21日將系爭工程轉包予原告，嗣伊
      公司通知被告太平洋立德公司於同年8月15日停工，並要
      求其辦理結算，被告太平洋立德公司於同年8月31日提出
      「新竹VILLA內裝工作工程結案說明」，請求工程結算款
      43,249,994元，因其內容多所不實，伊公司未予接受，亦
      未授權被告太平洋立德公司與原告結算，原告主張系爭工
      程款業經伊公司確認為43,249,994元，應舉證證明。
    2.伊公司並未與原告就系爭工程簽訂合約，亦未委由被告太
      平洋立德公司與原告簽約，基於債之關係相對性原則，伊
      公司對原告並無給付系爭工程款之義務。伊公司終止合約
      時已給付被告太平洋立德公司91年4、5月之工程預付款1,
      280萬元，因當時已停工乃暫緩給付91年6、7月之預付款
      ，惟因被告太平洋立德公司表示原告需錢週轉，伊公司乃
      於91年11月4日與被告太平洋立德公司及原告簽訂協議書
      ，同意於系爭工程結算前，暫撥91年6、7月之預付款即協
      議書所謂第2期工程款1,280萬元，並約定以向第三人清償
      之方式直接給付予原告，並不使系爭工程合約之當事人地
      位發生變動，亦未使伊公司與被告太平洋立德公司對原告
      連帶負給付義務。
    3.詎伊公司依協議書付款340萬元後，發現系爭工程瑕疵甚
      多，且現場實際施工數量與被告太平洋立德公司提報數量
      出入甚大，乃拒絕再為付款，伊公司並得就瑕疵部分予以
      扣款。
    4.本件原告所請求之工程款應屬民法第511條但書所定損害
      賠償範圍內，是項損害賠償請求權，依同法第514條第2項
      規定，自其原因發生後1年間不行使而消滅。系爭工程於9
      1年8月15日停工，原告應於1年內主張其權利，其遲至93
      年9月始提起本件訴訟，顯已罹於時效，伊公司得拒絕給
      付等語，資為抗辯。
    5.並聲明：(一)原告之訴及假執行之聲請均駁回。(二)如受不利
      判決，願供擔保請准宣告免為假執行
三兩造不爭執之事實：
  (一)被告太平洋華園公司與被告太平洋立德公司於91年4月11日
    ，就「太平洋華江農場A、B、C棟建築、內裝、庭園工程」
    簽訂工程合約書，約定工程總價為55,238,095元。
  (二)被告太平洋立德公司與原告於91年5月21日，就上開工程簽
    訂工程合約書，約定工程總價為54,857,143元。
  (三)被告太平洋華園公司於91年8月間通知被告太平洋立德公司
    停工並終止合約，被告太平洋立德公司於91年8月8日發函通
    知原告停工並終止合約，原告於91年8月15日停工。
  (四)原告與被告太平洋華園公司、太平洋立德公司於91年11月4
    日簽訂協議書。
  (五)被告太平洋華園公司已給付工程款1,620萬元予被告太平洋
    立德公司，被告太平洋立德公司並給付予原告。
  (六)上開事實並經原告提出其與被告太平洋立德公司之工程合約
    書（見本院卷(一)第4-16頁）、被告太平洋立德公司91年8月8
    日（）太立函字第91080801號函（見本院卷(一)第17頁）、
    91年11月4日協議書（見本院卷(一)第18頁）、統一發票（見
    本院卷(一)第19頁）及被告被告太平洋華園公司提出其與被告
    太平洋立德公司之工程合約書（見本院卷(二)第12-19頁）為
    證，堪信為真實。
四原告主張系爭工程業經伊公司與被告太平洋立德公司、被告太
  平洋華園公司三方結算，被告應連帶給付工程款43,249,994元
  ，被告僅給付1,620萬元，尚應給付27,049,994元等語，則為
  被告所否認，各以前揭情詞置辯。本件經本院於94年8月4日與
  兩造整理並協議簡化之爭點為：(一)原告主張被告太平洋華園公
  司應與被告太平洋立德公司連帶給付原告工程款，有無理由？
  (二)系爭工程款是否經被告結算為43,249,994元？(三)被告太平洋
  華園公司抗辯系爭工程有瑕疵得主張扣款有無理由？(四)原告對
  被告太平洋華園公司之請求權是否已罹於時效？（見本院卷(二)
  第158頁背面之筆錄），茲就兩造爭執分述如下：
  (一)原告主張被告太平洋華園公司應與被告太平洋立德公司連帶
    給付原告工程款，有無理由？
    1.按債權人基於債之關係，得向債務人請求給付。民法第19
      9條第1項定有明文。債之關係存在於特定人之間，僅債權
      人得向債務人請求給付，第三人並無請求債務人向債權人
      給付之權利，此為債之相對性原則。本件原告主張被告均
      屬太平洋集團，伊公司承攬系爭工程時被告即表示為連帶
      債務，因帳款原因故由被告太平洋立德公司與原告簽約，
      但工程款由集團給付，且通知停工後三方共同驗收、結算
      ，被告已表示願共同支付云云；被告太平洋立德公司辯稱
      伊公司僅立於代收、代付工程款之地位，就系爭工程款不
      負給付之責；被告太平洋華園公司則辯以伊公司並未就系
      爭工程與原告訂立工程契約，原告不得向其請求給付工程
      款等語。經查：
      (1)被告太平洋華園公司與被告太平洋立德公司於91年4月
        11日就系爭工程簽訂工程合約書，約定工程總價為55,
        238,095元，嗣被告太平洋立德公司與原告於91年5月21
        日就系爭工程簽訂工程合約書，約定工程總價為54,857
        ,143 元等情，為兩造所是認已如前述，復有其等間之
        工程合約書在卷可稽（見本院卷(一)第4-16頁、本院卷(二)
        第12-19頁），且被告太平洋華園公司亦依約給付工程
        款予被告太平洋立德公司，亦有被告太平洋華園公司提
        出之傳票及統一發票足憑（見本院卷(二)第60-66頁），
        足認系爭工程係由被告太平洋華園公司交由被告太平洋
        立德公司承攬，被告太平洋立德公司再轉包予原告，就
        系爭工程之承攬關係存在於被告太平洋立德公司與原告
        間，被告太平洋華園公司與原告間並無承攬契約存在。
        被告太平洋立德公司辯稱伊公司只負責代收、代付工程
        款，不須給付原告工程款云云，已為原告所否認，且與
        原告和被告太平洋華園公司簽訂之上開工程合約書內容
        並不相符，要難採信。又縱使被告太平洋立德公司與被
        告太平洋華園公司內部就系爭工程款之給付方式有其他
        約定，亦非被告太平洋立德公司與原告所訂工程合約之
        內容，對原告並不生拘束力。準此，原告主張依工程合
        約請求被告太平洋立德公司給付系爭工程之工程款，洵
        屬有據，被告太平洋立德公司所辯要無足取。
      (2)依前所述，系爭工程係由被告太平洋立德公司向被告太
        平洋華園公司承攬，被告太平洋立德公司再發包與原告
        ，原告與被告太平洋華園公司間並未訂立工程合約，被
        告太平洋華園公司就系爭工程本不須對原告負給付工程
        款之義務。惟依原告提出其與被告太平洋立德公司、被
        告太平洋華園公司三方於91年11月4日簽立之協議書所
        載：「參方就位於太平洋鄉村俱樂部別墅區工程承包乙
        案，因甲方（即被告太平洋華園公司）營運考量，暫停
        施工，經參方協議第2期工程款1,280萬元，分12期支付
        並於92年1月起開始開立各月份支票，金額為1、2、7
        、8月份開立面額120萬元正，3、4、5、6、9、10、11
        、12月份開立面額100萬元正，合計共1,280萬元『由甲
        方直接付款給付乙方（即原告）』。」（見本院卷(一)第
        18頁），足見非屬原告與被告太平洋立德公司所訂工程
        合約當事人之被告太平洋華園公司，已與原告及被告太
        平洋立德公司約定，將被告太平洋華園公司原應依約給
        付予被告太平洋立德公司之工程款，直接給付予原告。
        則依上開協議書，被告太平洋華園公司對原告即負有給
        付1,280萬元之義務，被告太平洋華園公司僅給付340萬
        元後即未再清償，應再給付940萬元予原告。從而，原
        告依該協議書請求被告太平洋華園公司給付工程款，於
        上開金額之範圍內，應為可取。
      (3)又上開協議書僅係約定就1,280萬元部分之工程款，經
        被告太平洋立德公司同意後由被告太平洋華園公司直接
        給付予原告，並非使被告太平洋華園公司與被告太平洋
        立德公司共同承擔對原告之債務，對原告與被告太平洋
        立德公司所訂工程合約之當事人地位亦不生影響，是除
        該1,280萬元外，原告主張依該協議書請求被告太平洋
        華園公司給付其餘工程款部分，則無足採。
    2.第按數人負同一債務，明示對於債權人各負全部給付之責
      任者，為連帶債務。無前項之明示時，連帶債務之成立，
      以法律有規定者為限。民法第272條亦有規定。故連帶債
      務須依當事人明示之意思或法律之規定而成立。本件兩造
      間之法律關係並無法律規定被告應成立連帶債務，原告即
      無由依法律規定請求被告就系爭工程款負連帶給付之義務
      。又本件原告陳稱於承攬時被告即表示為連帶債務，且停
      工後三方共同驗收、結算，被告已表示願共同支付云云，
      已為被告所否認，自應由原告就該有利於己之事實負舉證
      之責。然查，原告就其主張於承攬時被告即表示為連帶債
      務乙節並未提出證據足佐，且嗣後三方簽立之上開協議書
      僅約定就1,280萬元部分被告太平洋華園公司直接給付予
      原告，並未約定被告太平洋華園公司應與被告太平洋立德
      公司負連帶給付之責，揆諸前揭說明，原告未能舉證證明
      兩造已明示約定被告為系爭工程款之連帶債務人，其主張
      被告太平洋華園公司應與被告太平洋立德公司連帶給付系
      爭工程款，要無足取。
  (二)系爭工程款是否經被告結算為43,249,994元？
    1.原告主張系爭工程款業經伊公司與被告三方結算確認為43
      ,249,994 元，固據提出估算說明書、新竹VILLA內裝工作
      工程結案說明（見本院卷(二)第67-75頁）為證，並為被告
      太平洋立德公司所不爭執，然為被告太平洋華園公司所否
      認。經查，上開估算說明書、新竹VILLA內裝工作工程結
      案說明係原告與被告太平洋立德公司所製作，並未經被告
      太平洋華園公司簽認，尚難採為被告太平洋華園公司已就
      系爭工程結算之證據。且就系爭工程與原告訂立工程合約
      者為被告太平洋立德公司，並非被告太平洋華園公司，則
      被告太平洋立德公司始為被告太平洋華園公司結算之對象
      ，被告太平洋華園公司本無須參與被告太平洋立德公司與
      原告之結算，亦不必授權被告太平洋立德公司與原告結算
      。縱使被告太平洋立德公司與原告結算，亦係基於其等間
      之工程合約，要與被告太平洋華園公司無涉，其等結算之
      結果對被告太平洋華園公司亦無拘束力，原告不得以其與
      太平洋立德公司之結算結果，要求被告太平洋華園公司付
      款，其理甚明。
    2.本件原告主張依工程合約請求被告太平洋立德公司給付系
      爭工程款為有理由已如前開(一)、1.、(1)所述，被告太平洋
      立德公司就系爭工程結算工程款為43,249,994元復不爭執
      ，扣除原告自承已付工程款1,620萬，被告太平洋立德公
      司尚應給付27,049,994元予原告，堪予認定。至被告太平
      洋華園公司與原告就系爭工程並無工程合約關係存在，除
      依上開協議書被告太平洋華園公司承諾給付之1,280萬元
      部分外，原告另依工程合約請求被告太平洋華園公司給付
      其餘工程款，則非有據。
  (三)被告太平洋華園公司抗辯系爭工程有瑕疵得主張扣款有無理
    由？
    據前所述，本件原告依協議書得請求被告太平洋華園公司給
    付1,280萬元，扣除被告太平洋華園公司已付前3期款340萬
    元外，被告太平洋華園公司尚應給付原告940萬元。被告太
    平洋華園公司雖抗辯系爭工程有多項瑕疵，伊公司得主張瑕
    疵抗辯予以扣款云云，並提出照片為證（見本院卷(二)第103-
    106頁）。惟查，原告已否認系爭工程有被告太平洋華園公
    司所主張之瑕疵，且系爭工程依被告太平洋華園公司指示已
    於91年8月15日停工，迄被告太平洋華園公司於本件訴訟進
    行中之94年5月6日提出所謂瑕疵照片已近3年，該等照片上
    復無日期之標示，則於原告停工退場時，系爭工程是否即有
    該等瑕疵已非無疑，尚難憑以遽認系爭工程有瑕疵。矧且，
    被告太平洋華園公司空言辯稱系爭工程有瑕疵應予扣款，惟
    其扣款之依據、金額均未表明，亦未提出相關之證據，是被
    告太平洋華園公司抗辯系爭工程有瑕疵得主張扣款，委無足
    採。
  (四)原告之請求權是否已罹於時效？
    1.按承攬人之報酬及其墊款請求權，因2年間不行使而消滅
      ，民法第127條第7款定有明文。又依同法第129條第1項第
      3款規定，消滅時效，因起訴由而中斷。經查，本件原告
      與被告太平洋華園公司於91年11月4日簽訂協議書，約定
      被告太平洋華園公司將工程款1,280萬元直接給付予原告
      ，原告於93年9月24日提起本件訴訟請求被告給付系爭工
      程款，有卷附起訴狀上收狀戳可稽（見本院卷(一)第1頁）
      ，則原告起訴並未逾2年之消滅時效期間，其請求權消滅
      時效期間已因起訴而中斷。
    2.被告雖辯稱原告所請求之工程款應包括在民法第511條但
      書所定損害賠償範圍內，其請求權消滅時效期間依同法第
      514條第2項規定應為1年云云。按工作未完成前，定作人
      得隨時終止契約，但應賠償承攬人因契約終止而生之損害
      。承攬人之損害賠償請求權，因其原因發生後，1年間不
      行使而消滅。民法第511條規定，民法第514條第2項固有
      明文。惟因契約終止並無溯及效力，於契約終止前已完成
      部分之工作，仍得請求報酬，故此之損害，並不包括已完
      成部分之報酬在內，只有就未完成部分所生之損害，始得
      請求賠償。本件原告請求被告太平洋華園公司給付者，並
      非屬未完成部分所生之損害，自無適用民法第514條第2項
      規定之餘地。是故，被告太平洋華園公司辯稱原告之請求
      權已罹於時效，伊公司得拒絕給付，要無足取。
五綜上所述，原告主張伊公司與被告太平洋立德公司就系爭工程
  訂有工程合約，經與被告太平洋立德公司結算工程款為43,249
  ,994 元，應為可信，被告太平洋立德公司抗辯伊公司僅立於
  代收、代付工程款之地位，不須給付工程款予原告，洵無足採
  ，扣除已付工程款1,620萬元，被告太平洋立德公司尚應給付
  原告27,049,994元（43,249,994-16,200,000=27,049,994）。
  原告另主張被告太平洋華園公司應與被告太平洋立德公司就系
  爭工程款負連帶給付之責，並未舉證以實其說，尚難採信，惟
  依被告太平洋華園公司與原告簽訂之協議書約定，被告太平洋
  華園公司應給付原告1,280萬元，扣除已付340萬元，被告太平
  洋華園公司尚應給付940萬元予原告，至被告太平洋華園公司
  所為瑕疵抗辯及時效抗辯均無足取。從而，原告本於工程合約
  請求被告太平洋立德公司給付27,049,994元及自起訴狀繕本送
  達翌日即93年11月3日起至清償日止，按週年利率5%計算之利
  息，另依協議書請求被告太平洋華園公司給付940萬元及自起
  訴狀繕本送達翌日即93年11月2日起至清償日止，按週年利率
  5%計算之利息，均無不合，應予准許，超過部分則難認有據，
  應予駁回。又被告太平洋立德公司應依工程合約給付原告承攬
  報酬債務，與被告太平洋華園公司依協議書應給付原告工程款
  債務，係屬不真正連帶債務，故其中一被告為清償，於其清償
  範圍內，他被告同免責任。
六又本件事證已臻明確，兩造其餘攻擊防禦方法及未經援用之證
  據，經本院斟酌後，認為均不足以影響本判決之結果，爰不一
  一論述，併此敘明。
七假執行之宣告：
  本件原告勝訴部分，兩造均陳明願供擔保，請准宣告假執行或
  免為假執行，經核於法並無不合，爰分別酌定相當之擔保金額
  宣告之；至原告敗訴部分，其假執行之聲請，因訴之駁回而失
  所依據，不予准許。
據上論結，原告之訴為一部有理由，一部無理由，依民事訴訟法
第79條、第85條第1項但書、第390條第2項、第392條第2項，判
決如主文。
中　　華　　民　　國　　94　　年　　10　　月　　19　　日
                  民事第四庭法  官  劉又菁
以上為正本係照原本作成
如對本判決上訴，須於判決送達後20日內向本院提出上訴狀
中　　華　　民　　國　　94　　年　　10　　月　　20　　日
                            書記官  楊勝欽
